臺灣屏東地方法院刑事判決
111年度金訴字第23號
公  訴  人  臺灣屏東地方檢察署檢察官
被      告  黃永輝



上列被告因詐欺等案件，經檢察官提起公訴（110年度偵字第759
8號、3936號），嗣被告就被訴事實為有罪之陳述，經本院告知
簡式審判程序之旨，並聽取當事人之意見後，由本院合議庭裁定
改由受命法官獨任進行簡式審判程序，判決如下：
    主  文
黃永輝犯三人以上共同冒用公務員名義詐欺取財罪，處有期徒刑
壹年陸月。未扣案之犯罪所得新臺幣壹仟元沒收，於全部或一部
不能沒收或不宜執行沒收時，追徵其價額；偽造如附表編號1至4
所示之印文共肆枚均沒收。
    事  實
一、黃永輝（所涉參與犯罪組織部分，由臺灣高等法院另案以11
    0年度上訴字第3275號判決有罪確定；被訴對黃逢珍加重詐
    欺、洗錢部分，另經本院為不受理判決），於民國109年10
    月間經蔡廷緯（所涉參與犯罪組織部分，由臺灣新竹地方法
    院另案以110年度訴字第444、544號、111年度訴字第166號
    判決在案；被訴對張雲德加重詐欺、洗錢部分，另經本院判
    決確定；被訴對黃逢珍加重詐欺、洗錢部分，另經本院為不
    受理判決）介紹予韋成宗(由檢察官另案偵辦中)，加入韋成
    宗所屬、由真實姓名、年籍均不詳之成年人組成之具有持續
    性、牟利性、有結構性組織之詐欺集團（下稱本案詐欺集團
    ），渠等共同意圖為自己不法之所有，基於行使偽造公文書
    及三人以上共同冒用公務員名義詐欺取財及意圖掩飾或隱匿
    特定來源犯罪所得之洗錢犯意聯絡，由黃永輝擔任「取款車
    手」專責至各地收取被害人遭詐騙交付之現金，轉交至本案
    詐欺集團上游，並由韋成宗負責指揮蔡廷緯，再由蔡廷緯負
    責指揮及發放報酬予黃永輝。嗣本案詐欺集團不詳成員於10
    9年9月29日上午6時32分許，撥打電話予張德雲，向張德雲
    佯稱：其係醫院護理師張玉芬，發現陳寶珠冒用其姓名在新
    竹玉山銀行開戶云云，並陳述其電話號碼、身分證字號以取
    信張德雲，再將電話轉給另名假冒檢警之本案詐欺集團不詳
    成員，該不詳成員要求張德雲必須依指示提領款項並交給指
    定人員，致張德雲陷於錯誤，為下列行為：㈠、於109年10月
    12日上午11時50分許、11時51分許（起訴書誤載為12時許，
    應予更正），張德雲在址設屏東縣○○鄉○○路00號之臺灣土地
    銀行高樹分行，自其帳戶及其妻張李月珍（起訴書誤載為李
    月珍，應予更正）帳戶內各提領現金新臺幣（下同）35萬元
    、35萬元，合計70萬元後，於同日下午2時20分許，在位於
    屏東縣○○鄉○設街0號斜對面之鹽埔國小，經該詐欺集團不詳
    成員出示由該詐欺集團某成員於不詳時間、地點偽造如附表
    編號1、2所示公文書予張德雲而行使之，足生損害於張德雲
    、司法機關公文書之憑信性及臺灣臺北地方檢察署對於偵查
    案件管理之公信力與正確性，嗣張德雲將前開款項交付予該
    成員，該成員再將上開款項轉交予本案詐欺集團上游；㈡、
    於翌(13）日上午10時48分許、10時52分許（起訴書誤載為1
    0時許，應予更正），張德雲在址設屏東縣○○鄉○○路000號之
    高樹郵局，自其帳戶及其妻張李月珍帳戶內各提領現金42萬
    元、40萬元，合計82萬元後，於同日下午2時55分許（起訴
    書誤載為9時30分許，應予更正），前往屏東縣○○鄉○○路00
    號之鹽埔鄉公所旁道路，經黃永輝向張德雲出示由本案詐欺
    集團某成員於不詳時間、地點偽造如附表編號3、4所示公文
    書予張德雲而行使之，足生損害於張德雲、司法機關公文書
    之憑信性及臺灣臺北地方檢察署對於偵查案件管理之公信力
    與正確性，嗣張德雲將82萬元交付予黃永輝，黃永輝即搭乘
    計程車至高雄左營高鐵站，再搭乘高鐵至桃園高鐵站將上開
    款項轉交予前來接應之本案詐欺集團不詳成員，以此層層移
    轉之洗錢方式，意圖掩飾犯罪所得來源，製造金流斷點致無
    從追查，而隱匿該等犯罪所得之去向。嗣經張德雲於109年1
    0月14日再次接獲本案詐欺集團不詳成員來電表示須再提領1
    50萬元，始察覺恐遭詐騙而報案處理，查悉上情。
二、案經張德雲訴由屏東縣政府警察局里港分局報告臺灣屏東地
    方檢察署檢察官偵查後起訴。
    理  由
一、本件被告黃永輝所犯係死刑、無期徒刑、最輕本刑為3年以
    上有期徒刑以外之罪，其於準備程序進行中就被訴事實為有
    罪之陳述，經受命法官告知簡式審判程序之旨，並聽取檢察
    官、被告之意見後，本院合議庭認無不得或不宜改依簡式審
    判程序進行之情形，爰依刑事訴訟法第273條之1第1項規定
    ，裁定由受命法官進行簡式審判程序。又本件所引屬於被告
    以外之人於審判外陳述之傳聞證據，依同法第273條之2規定
    ，不受第159條第1項關於傳聞法則規定之限制，依法有證據
    能力，合先敘明。
二、上開事實，業據被告於警詢、偵查及本院審理中坦承不諱（
    見屏警卷第7至21頁；里警卷第3至7頁；偵7598號卷第41至4
    5頁；本院卷第137、150頁），核與證人即共同被告蔡廷緯
    於警詢及偵查中、證人即告訴人張德雲於警詢中證述之情節
    大致相符（見里警卷第9至11、13至17頁；屏警卷第47至71
    頁；偵7598號卷第93至95、123至124頁），並有蔡廷緯之指
    認犯罪嫌疑人紀錄表、110年8月2日員警偵查報告、告訴人
    之屏東縣政府警察局里港分局鹽埔分駐所受理刑事案件報案
    三聯單、受理各類案件紀錄表、內政部警政署反詐騙諮詢專
    線紀錄表、指認犯罪嫌疑人紀錄表各1份、告訴人手機中詐
    欺集團不詳成員來電相關截圖畫面7張、偽造之「臺北地檢
    署公證部門收據」相關截圖畫面4張、現場蒐證照片4張、臺
    灣土地銀行高樹分行110年10月8日高樹字第1100002762號函
    1份暨附件客戶帳戶明細查詢、歷史交易明細查詢2份、中華
    郵政股份有限公司110年10月7日儲字第1100275398號函1份
    暨附件客戶歷史交易清單2份、現場蒐證照片4張（見屏警卷
    第73至77頁；里警卷第25、27、29至33、35至37、39至41頁
    ；偵3936號卷第41至43、56至59頁；偵7598號卷第105至111
    、113至117頁）等件在卷可稽，足認被告上開任意性自白與
    事實相符，堪採為認定事實之依據。綜上，本件事證明確，
    被告上開犯行，洵堪認定，應予依法論科。
三、論罪科刑
㈠、按刑法上偽造文書罪，係著重於保護公共信用之法益，即使
    該偽造文書所載名義制作人實無其人，而社會上一般人仍有
    誤信其為真正文書之危險，仍難阻卻犯罪之成立（最高法院
    54年度台上字第1404號刑事判決意旨參照）。次按刑法上所
    稱之公文書，係指公務員職務上制作之文書。若由形式上觀
    察文書之制作人為公務員且文書之內容係就公務員職務上之
    事項所制作，即使該偽造之公文書上所載製作名義機關不存
    在或該文書所載之內容並非該管公務員職務上所管轄，惟社
    會上一般人無法辨識而仍有誤信其為真正之危險時，仍難謂
    其非公文書。再按文書之影印本或複印本，與抄寫或打字者
    不同，實係原本內容之重複顯現，且其形式、外觀、即一筆
    一劃，亦毫無差異，於吾人社會生活上自可取代原本，被認
    為具有與原本相同之社會機能與信用性（憑信性），故在一
    般情形下皆可適用，而視其為原本制作人直接表示意思之內
    容，成為原本制作人所作成之文書，自非不得為偽造文書罪
    之客體（最高法院91年度台上字第7543號刑事判決意旨參照
    ）。查本案詐欺集團不詳成員於不詳時間、地點偽造如附表
    編號1至4所示公文書後，交由被告及詐欺集團不詳成員，再
    由其等持上開公文書向告訴人收取前揭款項等情，業經本院
    認定如前，而前開文件，形式上表明均係「臺灣臺北地方法
    院檢察署」、「臺北地檢署」所出具，雖與我國公務機關「
    臺灣臺北地方檢察署」之機關正式全銜不符，且該等文件上
    有關「公證部門」係被告所屬詐欺集團所杜撰，實際上並不
    存在於司法實務，然一般人苟非熟知法務或司法系統組織或
    業務運作，尚不足以分辨該等文件上所載部門是否實際存在
    ，仍有誤信該等文書為公務員職務上所製作之真正文書之危
    險，是縱該等文書所載部分名稱或部分製作名義人乃屬虛構
    或冒用，惟揆諸前揭說明，該等文書仍屬偽造之公文書無訛
    。至前開文書其上所蓋之「臺灣臺北地方法院檢察署印」之
    印文4枚，既與「臺灣臺北地方檢察署」之真實名銜不符，
    自非政府依據印信條例製發公印所蓋用形成，基此，該印文
    無從認定係依印信條例規定所製頒之印信蓋用或印製而成，
    核與公印文之要件不符，僅能認為係一般偽造印章所蓋用或
    印製而成之印文，併此指明。
㈡、次按刑法第339條之4第1項第2款之立法理由認多人共同行使
    詐術手段，易使被害人陷於錯誤，其主觀惡性較單一個人行
    使詐術為重，有加重處罰之必要，爰仿照本法第222條第1項
    第1款之立法例，將「三人以上共同犯之」列為第2款之加重
    處罰事由。又本款所謂「三人以上共同犯之」，不限於實施
    共同正犯，尚包含同謀共同正犯（詳見刑法第339條之4第1
    項第2款立法理由）。查被告經蔡廷緯介紹加入韋成宗等人
    所屬之詐欺集團後，負責擔任車手取款之工作，客觀上本案
    共同為詐騙行為之人數已達三人以上，則該三人以上之詐欺
    集團中不詳成員係偽以檢察官、警官之名義進行詐騙，顯係
    冒用公務員名義向告訴人施行詐術，進而由被告取款後，再
    將款項交與本案詐欺集團不詳成員，核與刑法第339條之4第
    1項第1款、第2款之加重詐欺取財罪之構成要件相合。
㈢、又按所謂之洗錢行為，依洗錢防制法第2條第1、2款規定，係
    指：「意圖掩飾或隱匿特定犯罪所得來源，或使他人逃避刑
    事追訴，而移轉或變更特定犯罪所得」、「掩飾或隱匿特定
    犯罪所得之本質、來源、去向、所在、所有權、處分權或其
    他權益」之行為，而本案詐欺集團不詳成員及被告於如事實
    欄一、所載之時間、地點向告訴人取款後，即將贓款攜至指
    定處所轉交給前來接應之不詳詐欺集團成員，此一贓款之傳
    接過程，即足已發生前述之洗錢效果，使檢警機關難以追查
    本案之贓款去處及其他詐欺集團成員，故應認同時屬洗錢防
    制法所稱之洗錢行為。
㈣、核被告所為，係犯刑法第216條、第211條之行使偽造公文書
    罪、刑法第339條之4第1項第1款、第2款之三人以上共同冒
    用公務員名義詐欺取財罪，及洗錢防制法第14條第1項之洗
    錢罪。刑法第339條之4第1項第1款既已將「冒用政府機關或
    公務員名義」列為詐欺罪之加重構成要件，包攝範圍顯然及
    於刑法第158條第1項僭行公務員職權罪之不法要素，自無另
    論僭行公務員職權罪之餘地。又被告所屬本案詐欺集團某成
    員偽造前開印文之行為，為偽造公文書之階段行為，又偽造
    公文書後持以行使，偽造公文書之低度行為復為行使之高度
    行為所吸收，均不另論罪。至公訴意旨雖漏未論及被告同時
    涉犯刑法第216條、第211條之行使偽造公文書罪，然起訴書
    附表一編號1已記載此部分事實，應認已就此部分犯罪事實
    予以起訴，且該罪與被告所犯刑法第339條之4第1款、第2款
    之三人以上共同冒用公務員名義詐欺取財罪及洗錢防制法第
    14條第1項之一般洗錢罪，具有想像競合之裁判上一罪關係
    （詳後述），經本院於審判期日告知該部分罪名(見本院卷
    第264頁)而為被告所知悉，無礙於被告防禦權行使，自應併
    予以審理，附此敘明。
㈤、本案告訴人數次交付款項之行為，因被告與其所屬詐欺集團
    成員所詐騙之時間、地點均屬密接，且所侵害係同一告訴人
    之財產法益，自應論以接續犯一罪。又被告前開所犯之行使
    偽造公文書罪、三人以上共同冒用公務員名義詐欺取財罪、
    一般洗錢罪，各具有行為局部同一之關係，應認係一行為觸
    犯數罪名，為想像競合犯，依刑法第55條前段規定，從一重
    論以三人以上共同冒用公務員名義詐欺取財罪。
㈥、按共同正犯之成立，祇須具有犯意之聯絡，行為之分擔，既
    不問犯罪動機起於何人，亦不必每一階段犯行，均經參與；
    而此犯意之聯絡，不以數人間直接發生、明示或事前有所協
    議為限，縱屬間接之聯絡、默示或於行為當時，出於共同犯
    罪之意思參與，各自分擔犯罪行為之一部，相互利用他人之
    行為，以達其犯罪之目的者，即應對於全部所發生之結果，
    共同負責（最高法院77年台上字第2135號、73年台上字第18
    86號刑事判決意旨參照）。查被告與蔡廷緯、韋成宗等本案
    詐欺集團成員間，分別以招攬成員、撥打電話從事詐騙、出
    面收取款項、將款項彙整朋分之分工方式，各自分擔犯罪行
    為之一部以達犯罪目的，依上開說明，被告應就其所參與犯
    行所生之全部犯罪結果共同負責，是被告與蔡廷緯、韋成宗
    及所屬前開詐欺集團成員間，就上開犯行有犯意聯絡及行為
    分擔，應論以共同正犯。
㈦、按犯洗錢防制法第14條、第15條之罪，在偵查或審判中自白
    者，減輕其刑，洗錢防制法第16條第2項固定有明文。惟按
    一行為觸犯數罪名之想像競合犯從較重之罪處斷，其立法目
    的在於對一行為作充分而不過分之評價，俾使行為人負與其
    罪責相當之刑罰。復揆以刑法第55條前段就想像競合犯之處
    斷，規定應從一重處斷，並於同條但書規定不得科以較輕罪
    名所定最輕本刑以下之刑，係採學理上之折衷處斷原則（或
    稱限制吸收原則），即以「重罪吸收原則」為主，兼採「數
    罪組合原則」為輔，而輕罪之刑，除其最輕本刑有前述但書
    所規定較重罪之最輕本刑為重，而依該但書規定形成學理上
    所稱最輕本刑封鎖作用之情形外，在處斷上既為重罪所吸收
    ，亦即在處斷刑範圍形成後，實際量刑前，輕罪之刑已被重
    罪之刑所涵蓋而形同不存在，難以想像有再依裁量而予以減
    輕或免除其刑之必要與空間（最高法院110年度台上字第185
    3號刑事判決意旨參照）。查被告以一行為所犯之行使偽造
    公文書、三人以上共同冒用公務員名義詐欺取財罪及一般洗
    錢罪，既已依想像競合關係從一重論以三人以上共同冒用公
    務員名義詐欺取財罪，則被告以一行為所犯最輕本刑為2月
    以上有期徒刑之一般洗錢罪，在處斷上既為想像競合之重罪
    所吸收，亦即在處斷刑範圍形成後，實際量刑前，輕罪之刑
    已被重罪之刑所涵蓋而形同不存在，難以想像有再依裁量而
    予以減輕或免除其刑之必要與空間，惟被告於偵查及本院審
    理中坦承一般洗錢犯行之態度，將於量刑時審酌。
㈧、爰以行為人之責任為基礎，審酌近年來詐欺案件頻傳，行騙
    手段日趨集團化、組織化、態樣繁多且分工細膩，每每造成
    廣大民眾受騙，損失慘重，而被告正當青壯之齡，竟不思付
    出自身勞力或技藝，循合法途徑獲取生活所需財物，反而參
    加本案詐欺集團，共同對告訴人施用詐術而騙取金錢，造成
    告訴人之財產受損高達152萬元，且迄今未與告訴人達成和
    解或實際賠償告訴人所受損害，所為實值非難；惟念及其犯
    後始終坦承犯行(含洗錢犯行)，態度尚可，兼衡其在本件犯
    行中所扮演之角色及參與犯罪之程度，其犯罪之動機、目的
    、手段暨被告之素行、教育程度、職業、家庭生活及經濟狀
    況等一切情狀（見本院卷第265頁），量處如主文所示之刑
    。
四、沒收
㈠、按刑法第219條規定偽造之印章、印文或署押，不問屬於犯人
    與否，沒收之，係採義務沒收主義，凡偽造之印章、印文或
    署押，不論是否屬於犯人所有，亦不論有無搜獲扣案，苟不
    能證明其已滅失，均應依法宣告沒收（最高法院94年度台上
    字第3518號刑事判決意旨參照）。查上開偽造如附表編號1
    至4所示之「臺灣臺北地方法院檢察署印」印文共4枚，屬刑
    法第219條所規定應予宣告沒收之物，不問屬於犯人與否，
    均應予宣告沒收。又偽造之「臺灣臺北地方法院檢察署印」
    印文4枚，均不能證明係以偽造印章之方式為之，而有偽造
    印章之存在，無從併予宣告沒收。至偽造如附表編號1至4所
    示之「臺北地檢署公證部門收據」影本4紙，雖係被告共同
    為本案犯行所生、所用之物，然既經被告及本案詐欺集團其
    他成員交予告訴人收執而為行使，已非屬被告或共犯所有之
    物，爰不予宣告沒收，附此敘明。
㈡、按犯罪所得，屬於犯罪行為人者，沒收之；前二項之沒收，
    於全部或一部不能沒收或不宜執行沒收時，追徵其價額。刑
    法第38條之1第1項前段、第3項定有明文。查被告於本院審
    理中供稱：對於我因本件取得1,000元之報酬沒有意見等語
    （見本院卷第264頁），應認本案被告獲得1,000元之報酬，
    前開報酬既為被告本案之犯罪所得，自應依刑法第38條之1
    第1項前段規定宣告沒收，於全部或一部不能沒收或不宜執
    行沒收之情形，依同條第3項規定，追徵其價額。
㈢、被告於警詢、偵查及本院準備程序中供稱：蔡廷緯有給我工
    作機，叫我依工作機之指示去領款等語（見里警卷第3至7頁
    ；屏警卷第7至21頁；偵7598號卷第41至45頁；本院卷第76
    至77頁），依被告前揭所述，可知其與本案詐欺集團成員聯
    繫所用之手機為蔡廷緯所交付，該手機固為被告為本案犯罪
    所用之工具，惟卷內尚無證據證明該手機為被告所有，爰不
    予宣告沒收，併此敘明。
據上論斷，應依刑事訴訟法第273條之1第1項、第299條第1項前
段，洗錢防制法第2條、第14條第1項，刑法第11條前段、第28條
、第216條、第211條、第339條之4第1項第1款、第2款、第55條
、第219條、第38條之1第1項前段、第3項，刑法施行法第1條之1
第1項，判決如主文。
本案經檢察官張志杰、蕭惠予提起公訴，檢察官王雪鴻到庭執行
職務。
中　　華　　民　　國　　111 　年　　7 　　月　　29　　日
                  刑事第三庭    法  官  黃虹蓁
以上正本證明與原本無異。
如不服本判決應於收受判決後20日內向本院提出上訴書狀，並應
敘述具體理由；其未敘述上訴理由者，應於上訴期間屆滿後20日
內向本院補提理由書（均須按他造當事人之人數附繕本）「切勿
逕送上級法院」。　　
中　　華　　民　　國　　111 　年　　8 　　月　　1 　　日
                                書記官  陳恩慈
附錄本案論罪科刑法條：
【中華民國刑法第211條】
偽造、變造公文書，足以生損害於公眾或他人者，處1年以上7年
以下有期徒刑。
【中華民國刑法第216條】
行使第210條至第215條之文書者，依偽造、變造文書或登載不實
事項或使登載不實事項之規定處斷。
【中華民國刑法第339條之4】
犯第339條詐欺罪而有下列情形之一者，處1年以上7年以下有期
徒刑，得併科1百萬元以下罰金：
一、冒用政府機關或公務員名義犯之。
二、三人以上共同犯之。
三、以廣播電視、電子通訊、網際網路或其他媒體等傳播工具，
    對公眾散布而犯之。
前項之未遂犯罰之。
【洗錢防制法第14條】
有第二條各款所列洗錢行為者，處7年以下有期徒刑，併科新臺
幣5百萬元以下罰金。
前項之未遂犯罰之。
前二項情形，不得科以超過其特定犯罪所定最重本刑之刑。
附表：
編號 偽造之公文書      偽 造 之 印 文 備  註  1 臺北地檢署公證部門收據影本(日期：109年10月12日；金額：35萬元) 「臺灣臺北地方法院檢察署印」1枚 里警卷第35頁上方  2 臺北地檢署公證部門收據影本(日期：109年10月12日；金額：35萬元) 「臺灣臺北地方法院檢察署印」1枚 里警卷第35頁下方  3 臺北地檢署公證部門收據影本(日期：109年10月13日；金額：42萬元) 「臺灣臺北地方法院檢察署印」1枚 里警卷第37頁上方  4 臺北地檢署公證部門收據影本(日期：109年10月13日；金額：40萬元) 「臺灣臺北地方法院檢察署印」1枚 里警卷第37頁下方